臺灣高等法院刑事判決
110年度上訴字第2613號
上  訴  人  
即  被  告  吳德元


選任辯護人  翁偉倫律師
            王雅芳律師
上列上訴人即被告因違反毒品危害防制條例等案件，不服臺灣士
林地方法院110年度審訴字第50號，中華民國110年5月24日第一
審判決（起訴案號：臺灣士林地方檢察署109年度偵字第3026號
），提起上訴，本院判決如下：
    主  文
原判決撤銷。
吳德元共同運輸第二級毒品，處有期徒刑貳年。緩刑伍年，緩刑
期間付保護管束，並應於緩刑期內依執行檢察官之命令，向指定
之政府機關、政府機構、行政法人、社區或其他符合公益目的之
機構或團體，提供貳佰肆拾小時之義務勞務。扣案如附表編號1
至3所示之物沒收銷燬之；扣案如附表編號4所示之物沒收。
    事  實
一、吳德元明知大麻為毒品危害防制條例列管之第二級毒品，不
    得運輸、持有，且為行政院依懲治走私條例第2條第3項授權
    訂定之「管制物品管制品項及管制方法」所列第1點第3款之
    管制進口物品，不得私運進出口，竟與真實姓名年籍不詳、
    暱稱「JK」之成年人（下稱「JK」）共同基於運輸第二級毒
    品及私運管制物品進口之犯意聯絡，於民國108年12月間（
    於「JK」108年12月11日起運前）某日，在其臺北市○○區○○
    路000○0號3樓住處，以行動電話連結網際網路，透過通訊軟
    體TELEGRAM，向「JK」以相當於新臺幣（下同）7,000元之
    比特幣，訂購如附表編號1至3所示之含第二級毒品大麻成分
    之膏狀物3包，並以「Chen-Ang Liu」為收件名義人、「3F.
    ,No.109-1,GangqianRd.,NeihuDist.,TaipeiCity114,Taiwa
    n」（按即上址英譯）為收件地址，利用不知情之運輸業者
    ，自美國境內將上開大麻膏狀物3包，以如附表編號4所示之
    郵包夾藏寄送運輸來臺，於108年12月23日14時許，運抵我
    國國境入關，經財政部關務署臺北關查緝人員查驗發現該包
    裹有異，移送法務部調查局臺北市調查處偵辦，於109年2月
    3日10時40分許，利用赴上址遞送上開郵包之機會，當場查
    獲前來領取之吳德元，並扣得如附表所示之物，而悉上情。
    　　
二、案經法務部調查局航業調查處基隆調查站移送新北市政府警
    察局汐止分局報告臺灣士林地方檢察署檢察官偵查起訴。
    理  由
壹、證據能力：
　　按被告之自白，非出於強暴、脅迫、利誘、詐欺、疲勞訊問
    、違法羈押或其他不正之方法，且與事實相符者，得為證據
    ，刑事訴訟法第156條第1項定有明文。又被告以外之人於審
    判外之陳述，雖不符刑事訴訟法第159條之1至第159條之4規
    定，而經當事人於審判程序同意作為證據，法院審酌該言詞
    陳述或書面陳述作成時之情況，認為適當者，亦得為證據；
    當事人、代理人或辯護人於法院調查證據時，知有刑事訴訟
    法第159條第1項不得為證據之情形，而未於言詞辯論終結前
    聲明異議者，視為有前項之同意，刑事訴訟法第159條之5第
    1、2項亦有明定。本判決下列所引用被告自白，並無不法取
    得情事，且與事實相符；其他審判外陳述之供述證據部分，
    亦經檢察官及被告、辯護人表示同意有證據能力（本院卷第
    103至106頁），經本院審酌各該陳述作成時之情況，核無違
    法不當情事，因而認為適當，均有證據能力。至本院所引之
    其他非供述證據部分，經查並非違法取得，亦無依法應排除
    其證據能力之情形，復與本案待證事實具有自然之關連性，
    均有證據能力。
貳、認定犯罪事實所憑證據及理由：
    上揭事實，業據被告於警詢、偵訊、原審及本院審理時坦承
    不諱（偵字第3026號卷第11至14、63至66、182頁，原審卷
    第78、139頁，本院卷第102、303頁)，並有卷附財政部關務
    署臺北關扣押貨物收據及搜索筆錄、美國郵包外包裝上收件
    資訊及郵包內容物照片、被告與「JK」聯絡之手機截圖照片
    等件可佐（偵字第3026號卷第29至第32、49頁），復有如附
    表編號1至3所示之大麻膏狀物3包，及如附表編號4所示夾藏
    運輸該大麻膏之郵包扣案為證。而扣案如附表編號1 至3 所
    示褐色膏狀物2 包、黃褐色膏狀物1 包，經送驗結果，均檢
    出含第二級毒品大麻成分等情，有臺北榮民總醫院109年1 
    月14日北榮毒鑑字第C0000000號毒品成分鑑定書在卷可憑（
    偵字第3026號卷第76頁) ，足認被告上開自白與事實相符，
    堪予採憑。又被告訂購上開毒品輸入臺灣，係為供自己施用
    一節，亦據被告於警詢時供承在卷（偵字第3026號卷第13頁
    ），佐以警方於查獲被告後，循線前往其住處搜索，亦扣得
    盒裝之大麻膏狀物、及經鑑驗結果殘留有大麻成分之吸食器
    ，此有扣押物品目錄表、扣押物品照片等在卷可稽（偵字第
    3026號卷第21、41至42、47至48頁），可見被告所供輸入本
    案大麻膏狀物3包之目的係為供己施用一情，堪予採信。本
    案事證明確，被告犯行洵堪認定，應依法論科。
參、論罪：
一、新舊法比較之說明：
    查被告行為後，毒品危害防制條例第4條第2項、第17條第2
    項規定，於109年1月15日修正公布，並增訂同條例第17條第
    3項，於109年7月15日施行。毒品危害防制條例第4條第2項
    原規定：「製造、運輸、販賣第二級毒品者，處無期徒刑或
    7年以上有期徒刑，得併科新臺幣1,000萬元以下罰金」，修
    正後規定：「製造、運輸、販賣第二級毒品者，處無期徒刑
    或10年以上有期徒刑，得併科新臺幣1,500萬元以下罰金」
    ，提高有期徒刑最低度及罰金刑最高度，修正後毒品危害防
    制條例第4條第2項並無較有利於被告之情形；另毒品危害防
    制條例第17條第2項原規定：「犯第4條至第8條之罪於偵查
    及審判中均自白者，減輕其刑」，修正為：「犯第4條至第8
    條之罪於偵查及歷次審判中均自白者，減輕其刑」，修正後
    偵審自白減刑之要件較之修正前嚴格，屬於法律變更之情形
    ，且修正後規定亦未較有利於被告，惟本案被告於偵查及歷
    次審理中均自白犯行，不論依修正前後規定，均有減輕其刑
    規定之適用；同條例第17條於修正後增訂第3項規定：「被
    告因供自己施用而犯第4條之運輸毒品罪，且情節輕微者，
    得減輕其刑」，於適用毒品危害防制條例第17條第3項後，
    依刑法第65條第2項、第66條前段之規定，無期徒刑減輕者
    ，為20年以下15年以上有期徒刑，有期徒刑、罰金減輕者，
    減輕其刑至2分之1，較諸修正前無此規定適用之結果，自屬
    較有利於被告。是綜合上開全部罪刑之結果比較後，以修正
    後毒品危害防制條例第4條第2項、第17條第2項、第3項規定
    ，較有利於被告，依刑法第2條第1項但書之規定，應適用修
    正後之現行毒品危害防制條例第4條第2項、第17條第2項、
    第3項規定，先此敘明。
二、按大麻為毒品危害防制條例第2條第2項第2款所稱之第二級
    毒品，亦為行政院依據懲治走私條例第2條第3項公告之「管
    制物品管制品項及管制方式」第1點第3款所管制進出口物品
    ，自不得非法持有、運輸，且不限數量，均不得私運進出口
    。次按毒品危害防制條例第4條所謂運輸毒品者，不論有無
    營利意圖，或為自己或為他人，皆在同項處罰之列；區別該
    罪既遂、未遂之依據，以已否起運離開現場為準，如已起運
    離開現場，其運輸行為即已完成，不以達到目的地為既遂之
    條件（最高法院103年度台上字第4014號、98年度台上字第3
    836號判決意旨參照）。又懲治走私條例處罰走私行為之既
    、未遂，應以已否進入國界為準。被告向國外賣家「JK」訂
    購大麻膏狀物，利用不知情之運輸業者將如附表編號1至3所
    示大麻膏3包，以國際快遞方式自美國運輸進入我國境內，
    因已自美國起運，在入境後由財政部關務署臺北關查緝人員
    檢查發現上情，揆諸前開說明，本件運輸、走私行為均已完
    成而既遂。是核被告所為，係犯毒品危害防制條例第4條第2
    項之運輸第二級毒品罪及懲治走私條例第2條第1項之私運管
    制物品進口罪。又被告係先以通訊軟體向「JK」訂購大麻膏
    狀物，再由「JK」負責自美國郵寄起運進入我國境內，足認
    被告與「JK」間，有犯意聯絡及行為分擔，為共同正犯。被
    告利用不知情之成年運輸人員為前揭犯行，為間接正犯。又
    被告係以一行為同時觸犯上開2罪名，為想像競合犯，應依
    刑法第55條規定，從一重之毒品危害防制條例第4條第2項運
    輸第二級毒品罪處斷。
三、有關刑之減輕：
　㈠毒品危害防制條例第17條第2項之適用：
　　按犯毒品危害防制條例第4條至第8條之罪，於偵查及歷次審
    判中均自白者，減輕其刑，毒品危害防制條例第17條第2項
    定有明文；而毒品危害防制條例第17條第2項之規定，係為
    鼓勵是類犯罪行為人自白、悔過，並期訴訟經濟、節約司法
    資源而設，故此所謂「自白」，係指對自己之犯罪事實全部
    或主要部分為肯定供述之意（最高法院103年度台上字第309
    1號判決要旨參照）。查被告就其本案運輸第二級毒品之全
    部犯罪事實，已於偵查、原審、本院審理時自白不諱（偵字
    第3026號卷第11至14、63至66、182頁，原審卷第78、139頁
    ，本院卷第102、303頁），符合毒品危害防制條例第17條第
    2項之規定，爰予減輕其刑。
　㈡毒品危害防制條例第17條第3項之適用：
　　按109年1月15日修正之毒品危害防制條例於第17條新增第3
    項規定：「被告因供自己施用而犯第4條之運輸毒品罪，且
    情節輕微者，得減輕其刑」，該項之立法理由認為:「本法
    對運輸毒品之行為均一律依據第4條加以處罰，對於行為人
    係自行施用之意圖而運輸毒品之行為，並無不同規範。然此
    種基於自行施用之目的而運輸毒品之行為，且情節輕微者，
    雖有問責之必要性，惟如一律依本法第4條論以運輸毒品之
    重罪，實屬法重情輕，且亦無足與真正長期、大量運輸毒品
    之犯行區別，是針對自行施用而運輸毒品之犯行，增訂本條
    第3項，以達罪刑均衡之目的」等語。查被告本案運輸大麻
    膏3包，純質淨重共計6.318公克，數量非多，且係為供己施
    用而向國外網路賣家訂購輸入，亦如前述，相較於一般運輸
    毒品之情節，明顯較為輕微，爰依上開規定減輕其刑，並與
    上開減刑事由遞予減輕之。
　㈢刑法第59條規定之適用：
　⒈按犯罪之情狀顯可憫恕，認科以最低刑度仍嫌過重者，得酌
    量減輕其刑，刑法第59條定有明文，所謂顯可憫恕，係指被
    告之犯行有情輕法重之情，客觀上足以引起一般人同情，處
    以法定最低刑度仍失之過苛，尚堪憫恕之情形而言；再者，
    運輸毒品犯行之原因動機不一，犯罪情節未必盡同，或有為
    販賣牟利而大量運輸者，亦有為吸食而輸入者，運輸毒品行
    為所造成危害社會之程度自屬有異，法律科處此類犯罪，所
    設之法定最低本刑卻相同，不可謂不重。倘依其情狀處以有
    期徒刑，即足以懲儆，並可達防衛社會之目的者，自非不可
    依客觀之犯行情節與主觀之惡性程度二者加以考量犯罪情狀
    ，是否有可資憫恕之處，適用刑法第59條之規定酌量減輕其
    刑，期使個案裁判之量刑，能斟酌至當，符合比例原則。
　⒉被告所犯本件運輸第二級毒品犯行，雖助長毒品流通，惟其
    輸入之含大麻成分之膏狀物，數量僅3包，其中2包淨重合計
    為3.6911公克，另1包淨重則為2.6269公克，且被告係透過
    網路向國外賣家訂購供自己施用，足見其運輸毒品之動機、
    數量、參與運輸之角色與可非難程度，與一般目的係在使毒
    品流入臺灣市場以從中牟利者，乃明顯有別。被告所犯運輸
    第二級毒品罪，為法定本刑無期徒刑或10年以上有期徒刑，
    得併科1,500萬元以下罰金之罪，經依毒品危害防制條例第1
    7條第2項、第3項之規定減輕其刑後，仍有縱使處以法定最
    低度刑猶嫌過重，而有情輕法重、客觀上足以引起一般同情
    ，堪予憫恕之處。爰依刑法第59條規定，就被告所犯運輸第
    二級毒品罪予以酌減其刑，並與其前開減輕事由遞予減輕之
    。
　㈣至被告雖曾提供與「JK」聯繫之手機通訊軟體畫面供警方偵
    辦（偵字第3026號卷第49頁），然因無法進一步提供其他資
    訊，而未能查獲其他正犯或共犯，此亦有新北市政府警察局
    汐止分局110年1月21日函文在卷可稽（原審卷第51頁），是
    無從適用毒品危害防制條例第17條第1項之規定減輕其刑，
    併此敘明。
肆、原判決撤銷改判之說明：
一、原審以被告犯罪事證明確，而予論罪科刑，固非無見。惟：
    原審並未審酌被告於本案經由向國外網路賣家訂購而輸入大
    麻膏狀物3包，其運輸毒品之角色與可非難程度，與一般為
    販賣之目的而運輸毒品流入市面者，顯有差異，而具前述情
    輕法重而情堪憫恕之狀況，未依刑法第59條之規定酌減其刑
    ，尚有未妥。被告以此提起上訴，乃屬有據。原判決既有上
    開可議之處，自屬無可維持，應由本院予以撤銷改判。
二、本院量刑理由之說明：
　　爰審酌被告明知大麻具成癮性，竟仍經由網際網路，向國外
    賣家訂購大麻膏狀物3包（合計淨重6.3180公克）輸入以供
    自己施用等犯罪動機、目的、手段，運輸毒品之數量，與該
    等大麻膏狀物並未流出市面、戕害被告自身健康等所生危害
    程度，並考量被告於本案運輸毒品犯行之角色，兼衡被告之
    素行、智識程度，育有2名學齡前子女等家庭生活經濟狀況
    等一切情狀，量處有期徒刑2年。
三、緩刑宣告之說明：
　　按刑法第74條第1項第1款規定：「受二年以下有期徒刑、拘
    役或罰金之宣告，而有下列情形之一，認以暫不執行為適當
    者，得宣告二年以上五年以下之緩刑，其期間自裁判確定之
    日起算：一、未曾因故意犯罪受有期徒刑以上刑之宣告者」
    。其刑事政策上之目的，除為避免短期自由刑之弊害，使不
    至於在監獄內感染或加深犯罪之惡習，甚至因此失去職業、
    家庭而滋生社會問題，並有促使偶發之行為人能引為警惕，
    期使自新悔悟，而收預防再犯之效。查被告未曾受有期徒刑
    之宣告，有本院被告前案紀錄表在卷可憑（本院卷67頁）。
    被告雖犯本案運輸第二級毒品罪，然就其犯行始終坦承不諱
    ，而知所悔悟，加以被告自109年3月11日起即自行前往臺北
    市立聯合醫院松德院區接受戒癮治療，至110年1月13日止，
    共計7次，各次採尿結果均為陰性，有該院診斷證明書在卷
    可憑（原審卷第103頁）；且被告自110年9月13日起任職台
    北市基督徒教會所屬之社團法人台北市榮盛關懷協會，從事
    多媒體影音製作（見本院卷第283頁之在職證明書），當能
    體悟本案犯行對自身與家人之影響，且起訴書亦載明：「酌
    情考量是否在適當條件下給予緩刑之機會」等語（本院卷第
    15頁），本院因認被告經本案偵、審程序，已知所警惕，再
    犯可能性甚低，是本案所宣告之刑以暫不執行為適當，爰依
    刑法第74條第1項第1款之規定，予以宣告緩刑5年，又為促
    使被告能深自約束自身行為，避免再犯，認宜以使其從事義
    務勞動方式彌補犯罪對社會所生危害，以期能從中記取教訓
    ，自我警惕，並回饋社會，爰併依刑法第74條第2項第5款、
    第93條第1項第2款之規定，宣告緩刑期間付保護管束，命被
    告於緩刑期間，依執行檢察官命令，向指定之政府機關、政
    府機構、行政法人、社區或其他符合公益目的之機構或團體
    提供240小時之義務勞務，以觀後效。而被告上揭所應履行
    之義務，乃緩刑宣告附帶條件，依刑法第75條之1第1項第4
    款之規定，違反上開負擔情節重大，足認原宣告之緩刑難收
    其預期效果，而有執行刑罰之必要者，得撤銷緩刑之宣告，
    併此敘明。
伍、沒收:
一、扣案如附表編號1至3 所示之大麻膏狀物3 包（送驗檢體編
    號C0000000-0、C0000000-0，偵字第3026號卷第76頁），係
    被告犯本件運輸第二級毒品罪而遭查獲之毒品，而各包裝袋
    與內含之大麻膏狀物分離時，仍會有極微量之大麻殘留而難
    以析離，爰依毒品危害防制條例第18條第1項前段規定均宣
    告沒收銷燬之。至鑑驗時用罄部分，因已滅失，爰不予宣告
    沒收銷燬之。而扣案如附表編號4所示之郵包，係供包裝夾
    藏本件大麻膏狀物以便自美國起運輸入所用之物，不問屬犯
    人所有與否，應依毒品危害防制條例第19條第1項規定宣告
    沒收。
二、至於被告用以與賣家「JK」聯繫所用之行動電話，未據扣案
    ，卷內並無證據足資證明該行動電話現尚存在，且被告亦供
    稱該手機已經丟棄（本院卷第303頁），又非違禁物，是就
    該手機之沒收，實欠缺刑法上之重要性，為符合比例原則，
    兼顧訴訟經濟，爰依刑法第38條之2第2項之規定，不予宣告
    沒收。另在被告住處扣得之物（偵字第3026號卷第21至22頁
    扣押物品目錄表），與本案運輸毒品犯行無涉，亦不予宣告
    沒收，併此說明。　
據上論斷，應依刑事訴訟法第369條第1項前段、第364條、第299
條第1項前段，判決如主文。
本案經檢察官黃子宜提起公訴，被告上訴，檢察官郭靜文到庭執
行職務。
中　　華　　民　　國　　110 　年　　10　　月　　26　　日
                  刑事第二十二庭審判長法　官  王美玲
                                      法　官  陳銘壎
                                      法　官  汪怡君
以上正本證明與原本無異。
如不服本判決，應於收受送達後20日內向本院提出上訴書狀，其
未敘述上訴之理由者並得於提起上訴後20日內向本院補提理由書
（均須按他造當事人之人數附繕本）「切勿逕送上級法院」。
                                      書記官  高妤瑄
中　　華　　民　　國　　110 　年　　10　　月　　26　　日
附錄本案論罪科刑法條全文：
毒品危害防制條例第4條
製造、運輸、販賣第一級毒品者，處死刑或無期徒刑；處無期徒
刑者，得併科新臺幣3千萬元以下罰金。
製造、運輸、販賣第二級毒品者，處無期徒刑或10年以上有期徒
刑，得併科新臺幣1千5百萬元以下罰金。
製造、運輸、販賣第三級毒品者，處7年以上有期徒刑，得併科
新臺幣1千萬元以下罰金。
製造、運輸、販賣第四級毒品者，處5年以上12年以下有期徒刑
，得併科新臺幣5百萬元以下罰金。
製造、運輸、販賣專供製造或施用毒品之器具者，處1年以上7年
以下有期徒刑，得併科新臺幣1百50萬元以下罰金。
前五項之未遂犯罰之。
懲治走私條例第2條
私運管制物品進口、出口者，處7年以下有期徒刑，得併科新臺
幣3百萬元以下罰金。
前項之未遂犯罰之。
第1項之管制物品，由行政院依下列各款規定公告其管制品項及
管制方式：
一、為防止犯罪必要，禁止易供或常供犯罪使用之特定器物進口
    、出口。
二、為維護金融秩序或交易安全必要，禁止偽造、變造之各種貨
    幣及有價證券進口、出口。
三、為維護國民健康必要，禁止、限制特定物品或來自特定地區
    之物品進口。
四、為維護國內農業產業發展必要，禁止、限制來自特定地區或
    一定數額以上之動植物及其產製品進口。
五、為遵守條約協定、履行國際義務必要，禁止、限制一定物品
    之進口、出口。
附表：
編號 扣案物 數量 備註  1 含第二級毒品大麻成分之褐色膏狀物 1 包 （含外包裝袋1個） 毛重共5.5345公克、淨重共3.6911公克、驗餘淨重共3.6546公克，見臺北榮民總醫院毒品成分鑑定書，偵字第3026號卷第33頁編號1、2。  2 含第二級毒品大麻成分之褐色膏狀物 1 包 （含外包裝袋1個）   3 含第二級毒品大麻成分之黃褐色膏狀物 1 包 （含外包裝袋1個） 毛重3.7003公克、淨重2.6269公克、驗餘淨重2.3794公克，見臺北榮民總醫院毒品成分鑑定書，偵字第3026號卷第33頁編號3。  4 郵包 1個